【裁判字號】    98,審訴,97
【裁判日期】    980317
【裁判案由】    第三人異議之訴
【裁判全文】
臺灣臺北地方法院民事判決              98年度審訴字第97號
原      告  祭祀公業林成祖、林秀俊、林三合、林海籌、林春
            記等五公業
法定代理人  林豐茂
訴訟代理人  林炳煌律師
被      告  甲○○
訴訟代理人  葉月雲律師
上列當事人間第三人異議之訴事件，本院於民國98年3月3日言詞
辯論終結，判決如下：
    主      文
原告之訴駁回。
訴訟費用新臺幣貳萬伍仟貳佰伍拾伍元由原告負擔。
    事實及理由
一原告起訴主張：
  (一)被告與訴外人林奕文間鈞院民國97年度執助字第7278號給付
    扶養費強制執行事件，被告聲請查封林奕文對伊所有如附表
    所示土地（下稱系爭土地）之公同共有權利，並列舉林奕文
    對伊之公同共有權利範圍。
  (二)查祭祀公業係以祭祀祖先及結合同姓同宗之親屬為目的而設
    立之獨立財產，故派下員無從將派下權比率（潛在的應有部
    分，或有謂潛在的股份）出售或轉讓予非派下員之其他第三
    人，蓋因此行為影響對於祭祀人之祭祀，且於公業之目的及
    性質亦有所違背，與一般公同共有財產尚屬有別（最高法院
    87年度台上字第688 號判決意旨參照）。按祭祀公業所屬之
    財產，其與派下員之關係應非普通民法上公同共有之權利，
    蓋祭祀公業所有之土地，雖屬全體派下員，但各派下員並無
    特定之權利範圍。且祭祀公業所有財產或土地，係以祭祀先
    祖為目的，當然無派下員之特定權利，縱然其財產之處分，
    並須全體派下員決議為之，各別派下員無處分權，未處分前
    ，任一派下員無從主張個別特定之權利。是派下員對祭祀公
    業所有之財產並無特定權利範圍，不能作為查封之標的。
  (三)林奕文雖為伊之派下員，但對系爭土地無特定之權利範圍，
    故被告不得對系爭土地強制執行所謂林奕文之「權利範圍」
    ，鈞院97年度執助字第7278號強制執行之行為，顯屬違法，
    爰依強制執行法第15條規定，提起第三人異議之訴。
  (四)聲明為：鈞院97年度執助字第7278號被告與林奕文間給付扶
    養費強制執行事件，就原告所有如附表所示之土地，林奕文
    對原告祭祀公業林成祖、林秀俊、林三合、林海籌如附表所
    示公同共有權利所為之強制執行程序，應予撤銷。
二被告則抗辯：
  (一)按「祭祀公業林成祖等五公業規約書」第二章權利義務篇第
    6 條載明：「各公業財產為各公業全體派下員公同共有，本
    五公業中各公業全體派下員同為本五公業全體派下員，各公
    業財產即為本五公業全體派下員公同共有」。系爭土地登記
    為原告所有，林奕文復為原告之派下員，依前開規定，林奕
    文即為系爭土地之公同共有人無疑。
  (二)按公同共有物未分割前，公同共有人中一人之債權人，雖不
    得對於公同共有物聲請強制執行，而對於該公同共有人公同
    共有之權利，得請求執行（司法院院字第1054號解釋意旨參
    照），是公同共有權利可作為強制執行之標的，亦有臺灣高
    等法院97年度家抗字第1225號裁定可佐，本件執行法院所為
    之查封執行命令並無違誤。
  (三)聲明為：原告之訴駁回。
三兩造不爭執事項：
  (一)被告與訴外人即原告之派下員林奕文育有二女郭宛瑄、郭岱
    融，其於96年間在本院對林奕文提起確認親子關係存在等訴
    訟（案列96年度親字第51號），嗣獲部分勝訴確定判決，確
    認林奕文與郭岱融間父女關係存在；關於郭岱融權利義務之
    行使或負擔，均由被告任之；林奕文應給付被告關於郭岱融
    之扶養費新臺幣（下同）2,442,657元，及自96年6月22日起
    至清償日止，按年息百分之5計算之利息。
  (二)被告於97年間以前開勝訴判決為執行名義，在臺灣板橋地方
    法院聲請對林奕文為強制執行（案列97年度執字第26476 號
    、97年度執更字第6 號），嗣該院囑託本院為之（案列97年
    度執助字第7278號）。本院於97年10月17日發函囑託台北市
    中山地政事務所辦理林奕文對於系爭土地公同共有權利之查
    封登記，該所於同年月21日函覆已辦妥。
四得心證之理由：
  (一)按強制執行法第15條所定第三人異議之訴，係以排除執行標
    的物之強制執行為目的，須第三人對執行標的物有足以排除
    強制執行之權利者，始得提起。而該條所謂就執行標的物有
    足以排除強制執行之權利者，係指對於執行標的物有所有權
    、典權、留置權、質權存在情形之一者而言（68年台上字第
    3190號判例）。
  (二)查被告係以本院96年度親字第51號確定判決為執行名義，向
    本院聲請對林奕文為強制執行，且其強制執行之標的除林奕
    文之薪資債權外，尚包含林奕文對原告所有財產之公同共有
    權利。本院乃依其聲請，發函囑託台北市中山地政事務所就
    林奕文對系爭土地之公同共有權利為查封登記等情，業經本
    院依職權調閱該執行案卷查明，是本件執行標的物為「林奕
    文對系爭土地之公同共有權利」，而非「系爭土地」，應先
    指明。原告雖稱被告於強制執行時，已指明林奕文對系爭土
    地之公同共有權利範圍云云，然細觀本院囑託查封登記之公
    函（見本院卷第6、7頁），附表中雖有權利範圍之記載，然
    該等記載，核與原告對系爭土地應有部分比例一致，是該欄
    位乃在表明原告就系爭土地之應有部分，而非認定林奕文對
    系爭土地之公同共有權利範圍甚明，原告前開主張，顯有誤
    認，併予說明。
  (三)原告復主張：系爭土地為其祀產，用以祭祀祖先，各派下員
    對之無特定權利範圍，不得作為查封標的云云。然台灣之祭
    祀公業並非法人，僅屬於某死亡者後裔公同共有祀產之總稱
    ，其本身無權利能力，不能為權利之主體，其財產應為祭祀
    公業派下公同共有（最高法院65年度第 2次民庭庭推總會議
    決議(三)參照）。且原告之規約定6 條亦明定：「各公業財產
    為各公業全體派下員公同共有。本五公業中各公業全體派下
    員同為本五公業全體派下員，各公業財產即為本五公業全體
    派下員公同共有」（見本院卷第27頁）。系爭土地現登記為
    原告所有，有土地登記謄本附於前開執行卷內可佐，揆諸前
    開說明，此土地為原告之派下員所公同共有。原告坦認林奕
    文為其派下員（見本院卷第34頁），林奕文即為系爭土地之
    公同共有人無疑。按公同共有物未分割前，公同共有人中一
    人之債權人，雖不得對於公同共有物聲請強制執行，但對於
    該公同共有人公同共有之權利，得請求執行（司法院院字第
    1054號解釋(二)參照），故而，被告聲請對林奕文就系爭土地
    之公同共有權利為強制執行，於法即屬有據。原告前開主張
    ，則難認有理，尚非可採。
  (四)綜上所述，本件執行標的物為「林奕文對系爭土地之公同共
    有權利」，原告並未說明其對該標的物有何足以排除強制執
    行之權利，則其依強制執行法第15條提起第三人異議之訴，
    即無理由，不應准許。
  (五)本件事證已明，兩造其餘主張及攻擊防禦方法，核與判決結
    果無影響，爰不再一一論列，併予敘明。
五訴訟費用負擔之依據：民事訴訟法第78條。
中    華    民    國    98    年    3    月      17    日
                  民事第六庭    法  官  陳婷玉
以上正本係照原本作成
如對本判決上訴，須於判決送達後20日內向本院提出上訴狀
中    華    民    國    98    年    3    月      17    日
                                書記官  曾靖雯


司法院資訊處製作；財團法人民間司法改革基金會備份。
